臺灣臺北地方法院民事簡易判決  
                                   110年度北簡字第9063號
原      告  元大商業銀行股份有限公司


法定代理人  翁  健  


訴訟代理人  陳俊良  
            洪嘉穗  
            柯仲宜  
被      告  鄭怜慈  
            鄭秀玉  

            鄭建添  
上列當事人間請求代位分割遺產事件，本院於民國110年11月5日
言詞辯論終結，判決如下：
    主  文
被告鄭怜慈、鄭秀玉與被代位人鄭建添公同共有如附表所示之不
動產，應按如附表所示之比例分割為分別共有。
原告其餘之訴駁回。
訴訟費用新臺幣1,000元，由被告鄭怜慈、鄭秀玉各負擔新臺幣3
33元，餘由原告負擔。
    事實及理由
壹、程序部分：
一、按請求分割因繼承而公同共有物之訴，訴訟標的對於全體繼
    承人即共有人須合一確定，且屬固有必要共同訴訟，應由主
    張分割之繼承人即共有人起訴，並以其餘繼承人全體為共同
    被告，當事人適格始無欠缺。而債權人本於民法第242條規
    定，代位債務人提起訴訟，乃屬法定訴訟擔當，即債權人已
    經擔當該債務人，對請求對象即被告起訴行使實體法上之權
    利。又按債務人怠於行使其權利時，債權人因保全債權，得
    以自己之名義，行使其權利。但專屬於債務人本身者，不在
    此限。民法第242條定有明文。又請求分割遺產共有物之訴
    ，如上所述，訴訟標的對於全體共有人（即繼承人）必須合
    一確定，屬固有必要共同訴訟，即原應由同意分割之繼承人
    起訴，並以反對分割之其他繼承人全體為共同被告，當事人
    適格始無欠缺。惟債權人基於民法第242 條規定，乃代位行
    使債務人之權利，自無再以被代位人（即債務人）列為共同
    被告之餘地（此為最高法院64年度第5次民庭庭推總會會議
    決定㈠、臺灣高等法院院暨所屬法院102年法律座談會民事類
    提案第5號研討結果參照）。原告既以債權人之地位，代位
    其債務人即鄭建添請求分割公同共有之遺產，自無再以被代
    位人鄭建添為共同被告之必要。準此，債權人代位債務人即
    連帶保證人鄭建添，提起本件分割遺產之訴，並無再以被代
    位人即債務人為共同被告之餘地，其仍列為共同被告，顯為
    無理由之贅載（詳如後述）。原告既然以自居債權人之地位
    ，代位債務人提起本件分割遺產訴訟，僅需列為被代位人鄭
    建添以外之全體繼承人為被告，當事人即屬適格，先予說明
    。
二、被告等均經合法通知，未於言詞辯論期日到場，核無民事訴
    訟法第386 條所列各款情形，爰依原告之聲請，由其一造辯
    論而為判決。
貳、實體事項
一、原告主張：
㈠債務人（被繼承人）鄭陳束前於民國94年8月2日，邀同訴外人
  陳明宗、被告鄭建添為保證人，向原告借款新臺幣(下同)530,
  000元，惟自94年10月3日起即未依約繳款，迄今尚積欠133,23
  0元，並自94年11月3日起至清償日止，按年息20%之利息，已
  經本院核發94年度票字第28750號民事裁定、102年度司促字第
  20395號支付命令而均確定(屬同一債權)。嗣經原告執此上述
  執行名義聲請對陳明宗及被告鄭建添之財產為強制執行，前因
  無財產可供執行，故已由本院執行之後核發100年度司執慧字
  第33241號、108年度司執慧字第54283號債權憑證。
㈡被告鄭怜慈、鄭秀玉及鄭建添之被繼承人即債務人鄭陳束死亡
  ，遺有如附表所示之不動產（下稱系爭不動產）由被告3人共
  同繼承，應繼分如附表所示，惟系爭不動產於未分割前，屬全
  體繼承人即被告3人公同共有，且迄今仍無法達成分割協議。
  按繼承人有數人時，在分割遺產前，各繼承人對於遺產全部為
  公同共有；繼承人得隨時請求分割遺產。但法律另有規定或契
  約另有訂定者，不在此限，民法第1151條及第1164條分別定有
  明文。次按債權人得代為債務人行使之權利，並非僅以請求權
  為限，凡非專屬於債務人本身之權利，均得為之。此項代位權
  行使之範圍，依同法第243 條但書規定推之，並不以保存行為
  為限，凡以權利之保存或實行為目的之一切審判上或審判外之
  行為，諸如假扣押、假處分、聲請強制執行、實行擔保權、催
  告、提起訴訟等，債權人皆得代位行使，而遺產分割請求權，
  係在繼承之事實發生後，基於繼承權而發生繼承取得之財產，
  可供清償債務人之債務，自得依民法第242條之規定代位行使
  。系爭不動產既無不能分割之情形，繼承人間又未能協議分割
  ，被告鄭建添自得隨時依法訴請分割遺產，然其在原告取得執
  行名義並聲請強制執行系爭不動產，迄原告起訴時止仍未行使
  其遺產分割權利，足徵被告鄭建添確有怠於行使遺產分割權利
  ，致原告無法就其分得部分取償無疑，故原告代位行使被告鄭
  建添對被繼承人即債務人鄭陳束如附表所示之遺產分割權利。
  繼承人對遺產之公同共有權利係源於繼承原因關係，於遺產分
  割析算完畢前，繼承人對特定物之公同共有權利尚無法自一切
  權利義務公同共有之遺產中單獨抽離而為處分，使拍定之第三
  人得因一部遺產權利加入全部遺產之公同共有關係，是執行法
  院尚不得逕行拍賣債務人對於遺產之公同共有權利，應等待遺
  產分割完畢，再就債務人分得之特定財產為拍賣。被告鄭建添
  既有怠於辦理遺產分割之情形，由原告代位提起分割共有物訴
  訟，待分割遺產完畢，始得為拍賣，此並無損於被告鄭建添權
  益，原告依民法第242條規定，代位被告鄭建添提起本訴。
㈢按繼承人欲終止其間之公同共有關係，有以分割遺產之方式為
  之，而將遺產之公同共有關係終止改為分別共有關係，性質上
  屬分割遺產方法之一，系爭不動產應由被告3人繼承，故計算
  每人應繼分各為18分之1 ，故原告主張分割方案為系爭不動產
  依應繼分均分，此與依繼承登記之各繼承人利益相當，且被告
  等若取得分別共有，就所分得之應有部分均得自由單獨處分、
  設定負擔，對被告而言均屬有利。是以，原告請求由被告依附
  表所示之應繼分比例分割為分別共有，應屬公平。並聲明：被
  告3人公同共有如附表所示之遺產，准予依如附表所示之應繼
  分比例分割為分別共有。　　
二、被告鄭怜慈、鄭秀玉均未於言詞辯論期日到場爭執，亦未提
    出書狀作任何聲明或陳述。被代位人即被告鄭建添經通知亦
    未到場或提出書狀為任何陳述。
三、得心證之理由：
㈠原告主張之前述事實，業經提出本院100年度司執慧字第33241
  號債權憑證、108年度司執慧字第54283號債權憑證、109年1月
  20日函查繼承情形回函、國稅局財產資料、戶籍謄本及臺北市
  稅捐稽徵處萬華分處函影本等件為證（見補字卷第15至40頁）
  ，並經本院調閱本院109年度司執字第104937號清償債務執行
  卷宗核對無誤。被告等均對於原告主張之事實，均已於相當時
  期受合法之通知，而於言詞辯論期日不到場，亦未提出準備書
  狀爭執者，依民事訴訟法第280條第1、3項規定準用視同自認
  前述事實，是本院依據卷證資料，堪認定原告前揭主張事實，
  應為真實。
㈡而按債務人怠於行使權利時，債權人因保全債權，得以自己之
  名義行使其權利；又繼承人有數人時，在分割遺產前，各繼承
  人對於遺產全部為公同共有；繼承人得隨時請求分割遺產，民
  法第242條前段、第1151條、第1164條前段分別定有明文。是
  繼承人欲終止其間之公同共有關係，惟有以分割遺產之方式為
  之，而所謂「得隨時請求分割」，依民法第829條及第830條第
  1項規定觀之，自應解為包含請求終止公同共有關係在內，俾
  繼承人之公同共有關係歸於消滅而成為分別共有，始不致與同
  法第829條所定之旨趣相左，庶不失繼承人得隨時請求分割遺
  產之立法本旨。又按繼承人自繼承開始時，除本法另有規定外
  ，承受被繼承人財產上之一切權利、義務，民法第1148條第1
  項前段亦有明定，故繼承人於繼承開始後，其對遺產之權利，
  性質上即為具有財產價值之權利，遺產分割請求權，係在繼承
  之事實發生後，基於繼承權而發生，因繼承取得之財產，可供
  清償債務人之債務，且非專屬債務人本身之權利，應得由債權
  人依民法第242條規定代位行使之。而民法第242條代位權係債
  權人代行債務人之權利，代行者與被代行者之間，必須有債權
  債務關係之存在，否則即無行使代位權之可言，並以債權人如
  不代位行使債務人之權利，其債權即有不能受完全滿足清償之
  虞而有保全債權之必要始得為之。倘債之標的與債務人之資力
  有關，如金錢之債，其債務人應就債務之履行負無限責任時，
  代位權之行使自以債務人陷於無資力或資力不足為要件。若債
  務人未陷於無資力或資力不足者，即無行使代位權以保全債權
  之必要。且債權人之權利，非於債務人負遲延責任時，不得行
  使，此觀民法第242條、第243條規定自明。經查：原告起訴併
  列之被告即被代位人（下稱被代位人）鄭建添因保證債務，尚
  積欠原告上開款項迄未清償，業經原告前向本院起訴請求並聲
  請強制執行，惟未足額受償在案，足認被代位人鄭建添之責任
  財產，實不足以擔保其所應承擔之債務，已屬無資力。而被代
  位人鄭建添與被告鄭怜慈、鄭秀玉公同共有如附表所示之系爭
  不動產，並無不能分割之情事，亦無不分割之約定，被代位人
  鄭建添依法得隨時訴請分割遺產，然其怠於行使遺產分割請求
  權，致原告無法就被代位人分得如附表所示不動產部分取償，
  故原告應有保全債權之必要。故原告依民法第242條規定代位
  被代位人鄭建添行使對於附表所示遺產之分割請求權，洵屬有
  據。
㈢復按公同共有物分割之方法，除法律另有規定外，準用關於共
  有物分割之規定，依共有人協議之方法行之；分割之方法不能
  協議決定，或於協議決定後因消滅時效完成經共有人拒絕履行
  者，法院得因任何共有人之請求，命為下列之分配：一、以原
  物分配於各共有人。但各共有人均受原物之分配顯有困難者，
  得將原物分配於部分共有人。二、原物分配顯有困難時，得變
  賣共有物，以價金分配於各共有人；或以原物之一部分分配於
  各共有人，他部分變賣，以價金分配於各共有人，民法第830
  條第2項、第824條第1項及第2項分別定有明文。又遺產繼承人
  ，除配偶外，依直系血親卑親屬、父母、兄弟姊妹、祖父母之
  順序定之；同一順序之繼承人有數人時，按人數平均繼承，民
  法第1138條、第1141條亦定有明文。本院審酌如附表所示之系
  爭不動產為未辦理第一次保存登記之建物，除被告鄭怜慈、鄭
  秀玉及被代位人鄭建添外，尚還有其他共有之所有權人，權利
  關係稍屬複雜，衡量系爭不動產之財產性質、經濟效用之維持
  及全體共有人利益等，認由被代位人鄭建添與被告鄭怜慈、鄭
  秀玉按附表所示之分割比例，分割為分別共有，分割後就其等
  所分得之應有部分，均得自單獨處分、設定負擔，堪認適當。
四、按代位債務人請求塗銷不動產移轉登記者，承前所述，不應
    將被代位人即債務人列為共同被告，否則，應將其對於債務
    人部分之訴，予以駁回，亦為最高法院64年度第5次民庭庭
    推總會議決定㈠意旨可資參照。原告既以自己之名義，表明
    代位行使權利，訴請如聲明之請求，揆諸前揭說明，原告自
    不得將被代位人鄭建添列為共同被告，原告將被代位人鄭建
    添列為本件共同被告，於法未合，不應准許。故原告依民法
    第242條等規定，代位債務人鄭建添請求被告鄭怜慈、鄭秀
    玉分割系爭不動產部分，為有理由，爰判決如主文第1項所
    示。而就併列為被告鄭建添部分，依前所述，則應予以駁回
    。
五、因共有物分割、經界或其他性質上類似之事件涉訟，由敗訴
    當事人負擔訴訟費用顯失公平者，法院得酌量情形，命勝訴
    之當事人負擔其一部，民事訴訟法第80條之1定有明文。而
    遺產分割之訴，性質上屬「非訟事件之訴訟化」，即應由全
    體繼承人（或繼承人之代位人）參與訴訟，兩造僅有形式上
    意義，實質上無何造勝、敗訴之問題，依前開說明，本件訴
    訟費用應由兩造依其應繼分或被代位人之應繼分比例分擔之
    ，始為公允，爰諭知如主文第3項所示。
六、本件事證已臻明確，其餘攻擊防禦方法及所提證據，於判決
    結果不生影響，爰不一一論列，併此敘明。
七、據上論結，本件原告之訴，為有理由，依民事訴訟法第80條
    之1，判決如主文。 　　
中　　華　　民　　國　　110 　年　　11　　月　　22　　日
                  臺北簡易庭  法  官  徐千惠
以上正本係照原本作成。
如不服本判決，應於判決送達後20日內向本庭（臺北市○○區○○○
路0段000巷0號）提出上訴狀，並按他造當事人之人數附繕本。
如委任律師提起上訴者，應一併繳納上訴審裁判費。
中　　華　　民　　國　　110 　年　　11　　月　　22　　日
                              書記官  李易融　　　　　　
附表：未保存登記建物
建物門牌     結構 (未保存登記) 房屋 面積 (平方公尺) 權利 範圍 縣巿 鄉鎮巿區 路街 段 號  稅籍編號   臺北市 萬華區 長泰街  190 磚造 Z00000000000 118.8 被告鄭怜慈、鄭秀玉與被代位人鄭建添因繼承而公同共有：6分之1 

編號 繼承人 應繼分 （依公同共有1/6比例及應繼分為比例分割）  分割比例：  1被告 鄭怜慈 3分之1 分別共有18分之1 2被告 鄭秀玉 3分之1 分別共有18分之1 3 被代位人  鄭建添  3分之1  分別共有18分之1 
訴訟費用計算書：

項    目 金額（新台幣） 備註 第一審裁判費 1,000元 由原告墊付 合    計 1,000元